臺灣苗栗地方法院刑事判決　　　　　　　 95年度訴字第592號
公　訴　人　臺灣苗栗地方法院檢察署檢察官
被　　　告　乙○○
 　　　　　　　　　 國民身分.
被　　　告　戊○○
 　　　　　　　　　 國民身分.
上2人共同　 江錫麒律師
選任辯護人
被　　　告　壬○○
選任辯護人　林詮勝律師
上列被告等因偽造私文書案件，經檢察官提起公訴（94年度偵字
第3899號、95年度偵字第4448號），本院判決如下：
    主  文
乙○○、戊○○共同連續行使偽造私文書，足以生損害於公眾及
他人，各處有期徒刑參月，如易科罰金，以銀元參佰元即新台幣
玖佰元折算壹日，均緩刑貳年。
壬○○共同連續行使偽造私文書，足以生損害於公眾及他人，處
有期徒刑肆月，如易科罰金，以銀元參佰元即新台幣玖佰元折算
壹日。
    事  實
一、戊○○、壬○○係謝賴義妹之子。乙○○為戊○○之妻。民
    國93年5 月3 日上午4 時10分許，謝賴義妹往生，戊○○、
    壬○○在未知會其他兄弟姊妹丁○○、辛○○、庚○○、己○○、癸○○、丑○○、子○○等人之情況下，即決定先將
    母親存於苗栗縣銅鑼郵局（局號0000000 、帳號0000000）
    及銅鑼鄉農會（帳號000-000-0000000-0） 之存款及定存，
    領出或轉出，一方面供喪葬花費，一方面避免將來可能發生
    之遺產稅課徵問題，乃夥同知情之乙○○，共同基於行使偽
    造私文書概括之犯意聯絡，於同年5 月4 日由壬○○駕車搭
    載乙○○分別前往銅鑼鄉農會及郵局後，由壬○○將謝賴義
    妹之印章及存簿交付於乙○○，為下列犯行：
（一）偽以謝賴義妹名義，將其名下新臺幣（下同）92萬元定存
      單解約（存單帳號000-000-0000000-0，另有利息7382 元
      ）後，存入謝賴義妹帳號000-000-0000000-0 帳戶，再填
      寫取款憑條1 紙，並將謝賴義妹印章交不知情之農會承辦
      人員盜蓋於其上，偽造上開取款憑條私文書，將上開帳戶
      內之99萬2000元轉入戊○○申設之銅鑼鄉農會帳號000-00
      0-0000000-0帳戶，而行使之。
（二）偽以謝賴義妹名義填寫郵政存簿儲金提款單1 紙，並將謝
      賴義妹印章持交不知情之郵局承辦人員盜蓋於其上，偽造
      上開提款單私文書，最後並持以結清局號 0000000、帳號
      0000000帳戶而行使之，以領取帳戶內之61 萬1210元。上
      開行為均足生損害於銅鑼鄉農會、銅鑼郵局對於其客戶資
      料管理及稅捐稽徵機關對於謝賴義妹遺產稅課徵之正確性
      。
二、乙○○、戊○○共同承前行使偽造私文書之概括犯意，推由
    乙○○於93年8 月12日，前往銅鑼鄉農會，填寫「銷戶申請
    書與存摺領取結清本息」私文書1 紙，並將謝賴義妹印章交
    不知情之農會承辦人員盜蓋於其上，偽造上開私文書，持以
    結清謝賴義妹上開銅鑼鄉農會帳戶，並將其內之本息共82
    45元，存入戊○○上開銅鑼鄉農會帳戶，而行使之，足生損
    害於銅鑼鄉農會對於其客戶資料管理及稅捐稽徵機關對於謝
    賴義妹遺產稅課徵之正確性。
三、案經丁○○、辛○○、壬○○、庚○○告訴及臺灣苗栗地方
    法院檢察署檢察官簽分偵查起訴。
    理  由
一、訊據被告乙○○及戊○○對於上揭犯罪事實坦承不諱，核與
    告訴人丁○○、辛○○、壬○○、庚○○等人之指訴情節相
    符，復有謝賴義妹死亡證明書1 份（見94年度偵字第3899號
    卷第87頁）銅鑼鄉農會存單帳號000-000-00000 00-0存單影
    本1 紙（見同偵卷第216 頁）、存單存款銷戶登錄單（代傳
    票）（1） （聯1） 、（聯2） 影本各1 紙（見同偵卷第21
    5 頁）、帳號000-000-0000 000-0收入傳票影本1 紙（見同
    偵卷第215 頁）、帳號000-000-0 000000-0取款憑條影本1
    紙（見同偵卷第217 頁）、帳號000-000-0000000- 0帳戶收
    入傳票影本1 紙（見同偵卷第217 頁）、戊○○銅鑼鄉農會
    帳戶之存摺影本1 份（見同偵卷第98-99 頁）、郵政存簿儲
    金提款單影本1 紙（見同偵卷第138 頁）、謝賴義妹郵政存
    簿儲金簿1 份（見同偵卷第97頁）、銅鑼鄉農會「銷戶申請
    書與存摺領取結清本息」書面影本1 紙（見同上偵卷第146
    頁）；收入傳票影本1 紙（見同偵卷第145 頁），附卷可稽
    ，足認其等任意性自白與事實相符，事證明確，犯行堪已認
    定。
二、被告壬○○固坦承於93年5 月4 日駕車搭載乙○○前往銅鑼
    鄉農會及銅鑼郵局之事實，但矢口否認有行使偽造私文書犯
    行，辯稱：「因為我5 月3 日那天在亞東醫院碎石，碎石完
    以後，我急著要趕回去，趕回去老家時，戊○○跟我要媽媽
    的存摺，存摺是暫時保管在我這邊，基於兄弟情誼，我就交
    給戊○○我媽媽的存摺，他們事後的行為，我不清楚。我有
    載乙○○去銅鑼，是戊○○叫我載乙○○去的，我已經到了
    銅鑼，乙○○叫我載她去郵局，我就載她去，因為我碎石，
    醫生囑咐我一天要喝3 仟西西的水，我那時尿急，我就去附
    近的加油站上廁所，我不知道乙○○做了什麼。農會的部分
    ，是我去郵局之後，乙○○說要回家，我就載她回家，回到
    家以後，戊○○又叫我載乙○○到銅鑼鄉農會中平辦事處，
    我就載乙○○去，因為從郵局到農會中平辦事處，要經過我
    老家門口，到中平辦事處之後，我身體不舒服，我就在車上
    休息，乙○○做了哪些事情，我也不清楚。」等語。
三、然查：
（一）證人即同案被告乙○○於本院審理時結證稱：「（問：93
      年5月4日你是否有前往銅鑼鄉農會？如何前往？）有的。
      是壬○○開車載我去銅鑼鄉農會。」、「（問：到了銅鑼
      鄉農會後，是否將謝賴義妹帳戶內的99萬2 千元轉入戊○○的帳戶內？）對。」、「（問：在辦理這項手續時，壬○○人在什麼地方？）他在櫃台前面。」、「（問：壬○○在櫃台前面做什麼？）看我在寫提領單。」、「（問：
      你在辦理提領及轉帳手續時，是否由壬○○將謝賴義妹的
      印章、存摺、定存單交給你辦理？）是的，直到那裡，壬○○才將那些東西交給我，他說因為那邊的那些小姐跟我
      比較熟。」、「（問：你在銅鑼鄉農會辦理相關手續時，
      是否有碰到甲○○？）有的。」、「（問：甲○○在現場
      做什麼事情？）他當天好像在提領現金，剛好我們兩個在
      那邊提領。」、「（問：當時你有跟甲○○對話嗎？）沒
      有，甲○○只有問我說還有多少錢。」、「（問：甲○○
      為何要問你還有多少錢？）因為他知道我婆婆過世了，也
      知道我與壬○○在領錢。」、「（問：到銅鑼鄉農會時，
      壬○○是跟你一起進入農會的嗎？）是的。」、「（問：
      當你在櫃台辦理手續時，壬○○是否都站在你的旁邊？）
      是的，壬○○一直在我的旁邊。「（問：壬○○有沒有離
      開你到旁邊休息？）沒有。」、「（問：這過程中壬○○
      都跟你在一起行動嗎？）是的。」、「（問：壬○○有沒
      有先回去車上休息？）沒有。」、「（問：這過程中，壬○○有沒有跟你對話？）沒有，他只有說錢先不要領，先
      放在帳戶裡面，等圓7（7個7 ）過後才提領。」、「（問
      ：93年5月4日當天你為何跟壬○○到銅鑼鄉農會辦理提領
      及轉帳的手續？）因為那時候只有我在家裡，其他兄弟沒
      有人在家，我丈夫在處理我婆婆的事情，壬○○就邀我去
      ，我也不知道他為何邀我去，可能是因為我是在地人，跟
      農會的那些先生、小姐比較熟吧！」、「（問：是誰提議
      要去的？）壬○○。」、「（問：93年5月4日你跟壬○○
      是如何前往苗栗縣銅鑼郵局的？）就是農會辦完以後就直
      接去苗栗縣銅鑼郵局。」、「（問：也是壬○○開車載你
      去嗎？）對。」、「（問：到了郵局之後，壬○○有沒有
      去附近的加油站上廁所？）沒有。」、「（問：壬○○是
      否跟你一同進入郵局？）是的。」、「（問：在郵局辦理
      提領謝賴義妹帳戶的相關手續文件，是否也是你填寫的？
      ）是的。」、「（問：當你在填這些文件時，壬○○在做
      什麼？）在旁邊看我寫。」、「（問：壬○○有沒有先到
      旁邊休息？）沒有。」、「（問：在郵局辦完手續後，壬○○是否跟你一同離開郵局？）對。」、「問：到苗栗縣
      銅鑼郵局辦理手續時，壬○○是否跟你同進同出？）對。
      」、「（問：過程中壬○○也都在你的旁邊，沒有離開？
      沒有離開。」、「（問：這過程中壬○○有沒有跟你對話
      ？）就跟農會講的一樣，他說等圓7 之後再把錢提領出來
      。」、、、「（問：妳講說到農會的時候，遇到甲○○，
      甲○○是先到或是你們辦理中他才到？）」我不知道誰先
      到，我看到時，甲○○坐在旁邊休息的圓桌那邊。」、「
      （問：甲○○有沒有跟你打招呼，有沒有跟壬○○打招呼
      或寒暄？）他只有問我們兩個說還有剩下多少錢。」、「
      （問：你怎麼回應他？）我沒有回答他，我只是笑笑而已
      。」等語（以上參審卷96年3月21日審判筆錄第4至第12頁
      ）。
（二）證人甲○○於本院審理時結證稱：「（問：你是否認識乙○○與壬○○？）都認識，壬○○是作水電的。」、「（
      問：你怎麼知道壬○○是在作水電的？）因為戊○○蓋房
      子時，是壬○○去做水電的，我那時候常常去。」、「（
      問：你認識壬○○多久？）沒有什麼認識，就是戊○○的
      兄弟，沒有什麼交往。」、「（問：93年5 月初你有沒有
      在銅鑼鄉農會碰見乙○○？）有的。」、「（問：你當天
      去農會做什麼事情？）領錢繳房屋稅。」、「（問：乙○○是一個人還是有人跟他在一起？）有一個人跟乙○○在
      一起，一個在前一個在後，就是叫什麼『煥』的，做水電
      的那個，我有看到在庭的壬○○站在乙○○的旁邊。」、
      「（問：乙○○跟壬○○在那邊做什麼事情？）乙○○在
      那裡辦理他母親的錢，壬○○在乙○○的後面。」、「（
      問：你有沒有跟他們兩個人講話？）我有問乙○○她母親
      還有剩下多少錢，我開玩笑而已。」、「（問：當時乙○○有回答你嗎？）沒有，她就站在那裡一直寫。」、「（
      問：93年5 月的事情你怎麼到現在還記得？）我有我父親
      的存款簿，我剛好有去領錢，所以我記得。」、「（問：
      是你先到農會還是他們先到？）我一抬頭就發現他們在那
      裡，我不知道誰先到。」、「（問：你有沒有看到他們兩
      個人在講話？）沒有看到。」、、、「（問：你說93年的
      5 月幾日碰到乙○○？）93年5 月4 日，庭呈我父親的提
      款簿供參。」等語（以上參審卷96年3 月21日審判筆錄第
      19至第20頁）。
（三）是由證人乙○○及證人甲○○之證詞，可知渠等均證稱於
      93年5月4日，被告壬○○與乙○○在銅鑼鄉農會時，證人
      甲○○亦在該處，證人乙○○在辦理其婆婆謝賴義妹存款
      提領事宜之際，證人甲○○曾向證人乙○○詢問還剩多少
      錢等語。而徵之卷附證人甲○○所提出的李登貴於苗栗縣
      銅鑼鄉農會帳號00000000000000號活期儲蓄存款存摺，及
      該帳戶資金往來明細資料（附於審卷96年3 月21日審判筆
      錄之後）所示，可見該帳戶於93年5 月4 日確有以現金支
      出房屋稅之紀錄，由此足見證人甲○○上述證詞為真，復
      與證人乙○○之前述證詞相符，是被告壬○○與證人乙○○一同至銅鑼鄉農會辦理謝賴義妹92萬定存單解約，存入
      謝賴義妹之帳戶，再將之轉入被告戊○○帳戶事宜，而由
      證人乙○○填寫相關文件交予承辦人員辦理等事實，應可
      認定。
（四）被告壬○○自承於93年5月4日駕車搭載證人乙○○至銅鑼
      郵局，而證人乙○○證稱被告壬○○與渠一同至該郵局結
      清入謝賴義妹存款帳戶，將存款領出等事宜。復參酌被告
      壬○○自承由代書於93年10月26日以板橋港尾郵局168 號
      存證信函通知被告戊○○有關謝賴義妹前述存款處理等事
      宜，其中提及於93年5月4日被告戊○○將謝賴義妹原有銅
      鑼鄉農會及郵局定期存款單及活期儲蓄存款簿交由證人乙○○辦理解約存入被告戊○○的帳戶等情（參審卷96年5
      月2 日審判筆錄第3 頁、同上偵卷第109 、124 頁），足
      見證人乙○○上述證詞為真，亦即被告壬○○確於前述日
      期與證人乙○○一同至銅鑼郵局辦理謝賴義妹帳戶結清，
      領出存款事宜。再考之上述存證信函所示，可知其等將謝
      賴義妹上述存款轉存入被告戊○○帳戶，其目的在於辦理
      喪葬、作7 、圓7 、百日之開銷，益見證人乙○○之證詞
      為真實可採。
（五）雖證人丙○○證稱：93年5 月3 日晚上將近8 點左右，壬○○告知伊戊○○要看謝賴義妹之存摺、印章及定存單，
      故伊就將謝賴義妹之存摺、印章及定存單交付於乙○○等
      語（參審卷96年3 月21日審判筆錄第27至31頁）。然上開
      證詞為被告乙○○所否認，而證人丙○○亦未能舉證以實
      其說。再參諸證人丙○○係被告壬○○之妻，兩人感情良
      好，證人丙○○之證詞不無偏袒被告壬○○之可能，反觀
      證人甲○○與被告壬○○並不熟識，往日亦無過節或債務
      糾紛（參同上審判筆錄第21至23頁），當無虛偽陳述之理
      由，其證言顯較證人丙○○可採。是證人丙○○之證詞，
      不能為有利於被告壬○○之認定。至被告壬○○辯稱：前
      述存證信函係委由代書所寫，其信任代書，代書怎麼寫，
      我信任他，其係在93年5 月3 日晚上交給乙○○，乙○○
      後來做了哪些事情，其並不清楚等語。但查，上述存證信
      函既係由被告壬○○委託代書所寫，代書必定是依據被告
      壬○○之指示，將欲表達之內容記載於存證信函內通知被
      告戊○○，代書實無自作主張將非被告戊○○交付之事由
      ，書寫於存證信函之理。且衡諸常情，果如被告壬○○所
      辯，其既已將謝賴義妹所有銅鑼鄉農會定存單及銅鑼郵局
      之儲金簿交與被告乙○○，次日並開車搭載被告乙○○前
      往銅鑼鄉農會及銅鑼郵局，對於被告乙○○前往之目的，
      理應有所懷疑，而應加以詢問，然其卻不聞不問，被告壬○○之舉止實有悖常情，不符常理。是被告壬○○所辯，
      顯係卸責之詞，委足無採。至辯護意旨雖以李雲梅於偵審
      中之陳述多有出入，而認李雲梅之證述不可採信，惟依本
      院審究之結果，辯護意旨所為之指摘，或與本件被告犯行
      之構成無關，或因時間久遠，因人之記憶力不同而有些許
      出入，然差異之處就被告壬○○犯行之認定不生影響。另
      辯護意旨指摘證人甲○○之證述與乙○○供證之內容互不
      相符，俱無可信。然依本院審究之結果，辯護意旨所持之
      理由，僅屬被告壬○○單方之推論，自無從僅以其主觀上
      毫無事實基礎推測，即認定證人甲○○之證述不可採信（
      上開辯護意旨詳見審卷96年5 月2 日庭呈之補充辯護意旨
      狀）。茲因本件事證已明，辯護意旨所為之指摘，自無逐
      一詳予論駁之必要，附此敘明。此外，復有上開謝賴義妹
      死亡證明書1 份、銅鑼鄉農會存單帳號000-000-0000000-
      0 存單影本1 紙、存單存款銷戶登錄單（代傳票）（1）
      （聯1） 、（聯2） 影本各1 紙、帳號000-000-0000000-
      0 收入傳票影本1 紙、帳號000-000-0000000-0 取款憑條
      影本1 紙、帳號000-000-00 00000-0帳戶收入傳票影本1
      紙、戊○○銅鑼鄉農會帳戶之存摺影本1 份、郵政存簿儲
      金提款單影本1 紙、謝賴義妹郵政存簿儲金簿1 份、銅鑼
      鄉農會「銷戶申請書與存摺領取結清本息」書面影本1 紙
      、收入傳票影本1 紙等，附卷可稽。事證明確，被告壬○○之犯行堪已認定，應予依法論科。
四、核被告壬○○、戊○○、乙○○所為，均係犯刑法第216 條
    、第210 條行使偽造私文書罪。其等盜用印章係屬偽造私文
    書之部分行為，又其偽造私文書後，復持以行使，其等偽造
    之低度行為，應為行使之高度行為所吸收，均不另論罪。又
    被告3 人，就犯罪事實欄一（一）、（二）部分之行使偽造
    文書之犯行，被告戊○○、乙○○2 人就犯罪事實欄二部分
    之行使偽造文書之犯行，有犯意之聯絡與行為分擔，均應分
    別論以共同正犯。被告戊○○、乙○○先後3 次，被告壬○○先後2 次分別行使偽造文書之行為，各自時間緊接，各自
    所犯為構成要件相同之罪名，顯係基於概括犯意反覆為之，
    均為刑法修正前之連續犯【被告3 人於行為後，刑法第56條
    連續犯之規定，業於94年2 月2 日修正公布刪除，並於95年
    7 月1 日施行，則被告3 人之犯行，因行為後新法業已刪除
    連續犯之規定，此刪除雖非犯罪構成要件之變更，但顯已影
    響行為人刑罰之法律效果，自屬法律有變更，依新法第2 條
    第1 項規定，比較新、舊法結果，仍應適用較有利於被告3
    人之行為時法律即舊法論以連續犯（最高法院95年第8 次刑
    事庭會議決議參照）】，均應依修正前刑法第56條之規定論
    以1 罪，並加重其刑。爰審酌被告3 人之犯罪動機、目的、
    智識程度、被告戊○○、乙○○坦承犯行，犯後態度尚佳，
    被告壬○○否認犯行，犯後態度不佳等一切情狀，分別量處
    如主文所示之刑，並諭知易科罰金之折算標準，以示懲儆。
    本件被告3 人於犯罪時之刑法第41條第1 項前段規定：「犯
    最重本刑為5 年以下有期徒刑以下之刑之罪，而受6 個月以
    下有期徒刑或拘役之宣告，因身體、教育、職業、家庭之關
    係或其他正當事由，執行顯有困難者，得以1 元以上3 元以
    下折算1 日，易科罰金。」又被告行為時之易科罰金折算標
    準，修正前罰金罰鍰提高標準條例第2 條前段（現已刪除）
    規定，就其原定數額提高為100 倍折算1 日，則本件被告3
    人行為時之易科罰金折算標準，應以銀元300 元折算1 日，
    經折算為新臺幣後，應以新臺幣90 0元折算為1 日。惟95年
    7 月1 日修正公布施行之刑法第41條第1 項前段則規定：「
    犯最重本刑為5 年以下有期徒刑以下之刑之罪，而受6 個月
    以下有期徒刑或拘役之宣告者，得以新臺幣1,000 元、2,00
    0 元或3,000 元折算1 日，易科罰金。」，比較修正前後之
    易科罰金折算標準，以95年7 月1 日修正公布施行前之規定
    ，較有利於被告3 人，茲就被告3 人上開所處之刑，均依修
    正前刑法第41條第1 項前段規定，諭知易科罰金之折算標準
    。末查，被告戊○○、乙○○前未受有期徒刑以上刑之宣告
    ，有臺灣高等法院被告前案紀錄表各1 份在卷足憑，且其等
    係因一時思慮不周，致誤蹈法網，然其等犯後坦承其犯行，
    犯後態度良好，其2 人受此次偵審程序及科刑判決之教訓，
    當知所警惕，信無再犯之虞，本院認其2 人所受有期徒刑之
    宣告，以暫不執行為當，併均依據刑法第74條第1 項第1款
    之規定，宣告緩刑2 年【關於緩刑之決定，犯罪在新法施行
    前，新法施行後，緩刑之宣告，應適用刑法修正後第74條之
    規定（最高法院95年第8 次刑事庭會議決議參照）】，以勵
    自新。
據上論斷，應依刑事訴訟法第299 條第1 項前段，刑法第28條、
修正前刑法第56條、刑法第210條、第216條、第74條第 1項第1
款，修正前刑法第41條第1項前段，修正前罰金罰鍰提高標準條
例第2 條，現行法規所定貨幣單位折算新台幣條例第2 條，判決
如主文。
本案經檢察官魏宏安到庭執行職務
中　　華　　民　　國　　96　　年　　5　　月　　16　　日
　　　　　　　　　刑事  第三庭  法　官  柳章峰
                                法　官  吳國聖
                                法　官  呂曾達
以上正本證明與原本無異。
如不服本判決，應於判決送達後10日內向本院提出上訴狀（應抄
附繕本）。告訴人或被害人如對於本判決不服者，應具備理由請
求檢察官上訴，其上訴期間之計算係以檢察官收受判決正本之日
期為準。
                                書記官  許千士
中　　華　　民　　國　　96　　年　　5 　　月　　16　　日
附錄論罪科刑之法條全文：
中華民國刑法第216條
行使第210 條至第215 條之文書者，依偽造、變造文書或登載不
實事項或使登載不實事項之規定處斷。
中華民國刑法第210條
偽造、變造私文書，足以生損害於公眾或他人者，處5 年以下有
期徒刑。
